臺灣高等法院臺南分院刑事判決
109年度上易字第609號
上  訴  人  臺灣臺南地方檢察署檢察官
被      告  孫繼華


上列上訴人因被告違反毒品危害防制條例案件，不服臺灣臺南地
方法院109年度易字第1076號中華民國109年9月22日第一審判決
（聲請簡易判決處刑案號：臺灣臺南地方檢察署109年度毒偵字
第1536號），提起上訴，本院判決如下：
    主  文
上訴駁回。
    理  由
一、聲請簡易判決處刑意旨略以：被告甲○○於民國104年、105年
    間，因施用毒品案件，經臺灣臺南地方法院分別以104年度
    簡上字第121號及105年度簡字第483號判決，各判處有期徒
    刑3月、3月確定，接續執行後於106年2月4日執行完畢。詎
    其猶未戒除毒癮，基於施用第二級毒品甲基安非他命之犯意
    ，於109年4月21日凌晨5時許，在臺南市○○區○○路000巷00號
    住處內，將甲基安非他命置入玻璃球吸食器內，再以火燒烤
    產生煙霧之方式，施用甲基安非他命1次。嗣於翌（22）日
    凌晨0時25分許，經警在臺南市○○區○○路0段000號前，見被
    告神情緊張而對其臨檢，發現其為毒品調驗人口，並當場查
    扣玻璃球吸食器1支，並於同日凌晨0時55分許，經被告同意
    採集尿液檢驗，結果呈安非他命、甲基安非他命陽性反應，
    始悉上情，因認被告涉犯毒品危害防制條例第10條第2項之
    施用第二級毒品罪嫌。
二、按起訴之程式違背規定者，應諭知不受理之判決，並得不經
    言詞辯論為之，刑事訴訟法第303條第1款、第307條分別定
    有明文。次按施用第一、二級毒品為犯罪行為，毒品危害防
    制條例第10條設有處罰規定。故施用第一、二級毒品者，本
    應科以刑罰。惟基於刑事政策，對合於一定條件之施用者，
    則依同條例第20條之規定，施以觀察、勒戒及強制戒治之保
    安處分。又109年1月15日修正公布、同年7月15日施行之毒
    品危害防制條例第20條第3項規定，犯第10條之罪於觀察、
    勒戒或強制戒治執行完畢釋放後，3年後始再犯者，不論其
    行為係在新法施行生效前或施行生效後所為（同條例第35條
    之1第1、2款參照），均應適用同條第1、2項（即應先觀察
    、勒戒或強制戒治）之規定，其修法理由謂：施用毒品者具
    「病患性犯人」之特質，並參諸世界各國之醫療經驗及醫學
    界之共識，咸認施用毒品成癮者，其心癮甚難戒除，如觀察
    勒戒或強制戒治執行完畢釋放後，3年後始再有施用第一級
    、第二級毒品之行為者，足見其有戒除毒癮之可能，宜再採
    以觀察、勒戒方式戒除其身癮及以強制戒治方式戒除其心癮
    之措施，為能放寬觀察、勒戒或強制戒治制度之適用時機，
    以協助施用者戒除毒癮，爰修正第3項。同條例第23條第2項
    亦配合修正為「觀察、勒戒或強制戒治執行完畢釋放後，3
    年內再犯第10條之罪者，檢察官或少年法院（地方法院少年
    法庭）應依法追訴或裁定交付審理。」可知本次修法對於施
    用毒品者施以觀察勒戒、強制戒治，或依法追訴（或裁定交
    付審理）之適用範圍，係確立初犯為具「病患性犯人」之特
    質應先經一完整之醫療處置，3年內再犯者應依法追訴（或
    裁定交付審理），3年後再犯則裁定觀察勒戒，殆無疑義。
    但對於3犯以上距最近1次觀察勒戒或強制戒治執行完畢釋放
    後，逾3年者，究應適用同條例第20條第3項或第23條第2項
    處理，本次修法未明確規定，惟基於罪刑法定之明確性原則
    、法文之文義解釋，參諸觀察勒戒等治療處置，乃結合醫師
    、觀護人、社工心理諮商等不同領域之專業人員參與之保安
    處分措施，目的除在戒除施用毒品者身癮、心癮之措施外，
    並企圖重新塑造生活紀律，改變其病態行為，與刑罰之執行
    並不相同，無法以刑罰補充或替代上開醫療處置之特性。從
    而，3犯以上如距最近1次觀察、勒戒或強制戒治執行完畢釋
    放後，已逾3年者，其間縱經判刑、執行，究與觀察勒戒或
    強制戒治已經完整之治療療程不同，無法補充或替代上開之
    醫療處置，均應再予觀察勒戒之機會，方為適法（最高法院
    109年度台上字第3098、3240號、第4105號等判決意旨、最
    高法院109年8月11日刑事庭會議決議意旨參照）。再按基於
    憲法應保障人民之生存權，及根據每個國民生存照顧需要提
    供基本給付之理念，為協助施用毒品者戒除毒癮復歸社會，
    對於經監獄監禁處遇後仍再犯之施用毒品者，更應恢復以機
    構內、外之治療協助其戒除毒癮。此即本次修正毒品條例第
    20條第3項關於施用毒品者所謂「3年後再犯」係何所指之立
    法真諦。除檢察官優先適用第24條命附條件緩起訴處分處遇
    （不論幾犯，亦無年限）外，對於施用毒品初犯者，即應適
    用第20條第1項、第2項為機構內之觀察、勒戒或強制戒治；
    若於上開機構內處遇執行完畢釋放後，於「3年內再犯」者
    ，依第23條第2項規定，應依法追訴；倘於「3年後再犯」自
    應再回歸到傳統醫療體系機構內重為觀察、勒戒或強制戒治
    之治療。是對於戒除毒癮不易者，唯有以機構內、外處遇及
    刑事制裁等方式交替運用，以期能控制或改善其至完全戒除
    毒癮。現行毒品條例既認施用毒品者具有「病患性犯人」特
    質，強調「治療勝於處罰」、「醫療先於司法」，對於毒品
    條例第20條第3項及第23條第2項所謂「3年後（內）再犯」
    ，應跳脫以往窠臼，以「3年」為期，建立「定期治療」之
    模式。其規定中所謂「3年後再犯」，只要本次再犯（不論
    修正施行前、後）距最近1次觀察、勒戒或強制戒治執行完
    畢釋放，已逾3年者，即該當之，不因其間有無犯第10條之
    罪經起訴、判刑或執行而受影響（最高法院刑事大法庭109
    年11月18日宣示之109年度台上大字第3826號裁定意旨可資
    參照）。
三、經查：
　㈠本案被告甲○○前因施用毒品案件，經臺灣臺南地方法院裁定
    送觀察、勒戒，於103年2月19日因認無繼續施用毒品傾向，
    由臺灣臺南地方檢察署以103年度毒偵字第24、187號為不起
    訴處分，有臺灣高等法院被告前案紀錄表1份在卷可佐（見
    本院卷第28頁）。檢察官起訴被告本件施用毒品之時間為「
    109年4月21日」，距前開觀察、勒戒執行完畢之時間超過3
    年，雖被告於第1次觀察、勒戒執行完畢後因再次施用毒品
    遭查獲，經法院科刑處罰並執行完畢，然依上開最高法院之
    裁判意旨，仍應給予被告觀察、勒戒之機會，不因前次觀察
    、勒戒執行完畢後是否因另犯該罪，經起訴、判刑或執行而
    受影響。
　㈡被告因本件施用第二級毒品案件，經檢察官於109年8月28日
    聲請簡易判決處刑，於同年9月15日由原審分案審理等情，
    有臺灣臺南地方檢察署109年9月11日南檢文慎109毒偵1536
    字第1099059894號函及原審卷、聲請簡易判決處刑書1份在
    卷可憑，即本案係在毒品危害防制條例修正施行後方繫屬原
    審，依毒品危害防制條例第35條之1第1款規定，應由檢察官
    依修正後規定處理，故本案繫屬時即欠缺起訴之訴追條件，
    是檢察官提起公訴，核屬起訴違背法定程式，應依刑事訴訟
    法第303條第1款規定，判決公訴不受理。
四、原審同此認定，以被告確有施用第二級毒品之犯行，惟與其
    最近1次因施用毒品而經觀察、勒戒執行完畢相距已逾3年，
    而諭知公訴不受理，核無不合。檢察官上訴意旨略以：「按
    93年1月9日施行之毒品危害防制條例第20條、第23條將施用
    毒品之刑事處遇程序，區分為『初犯』及『5年內再犯』、『5年
    後再犯』。『初犯』經觀察、勒戒或強制戒治後，應為不起訴
    處分或不付審理之裁定；經觀察、勒戒或強制戒治執行完畢
    釋放後，『5年內再犯』者，因其再犯率甚高，原實施之觀察
    、勒戒及強制戒治既已無法收其實效，爰依法追訴或裁定交
    付審理。至於經觀察、勒戒或強制戒治執行完畢釋放後，『5
    年後再犯』者，前所實施之觀察、勒戒或強制戒治已足以遮
    斷其施用毒品之毒癮，為期自新及協助其斷除毒癮，仍適用
    『初犯』規定，先經觀察、勒戒或強制戒治之程序。亦即『初
    犯』及『5年後再犯』應先經觀察、勒戒或強制戒治程序；倘被
    告於5年內已再犯，經依法追訴處罰，縱其第3次(或第3次以
    上）再度施用毒品之時間在初犯經觀察、勒戒或強制戒治執
    行完畢釋放5年以後，已不合於『5年後再犯』之規定，即應依
    該條例第10條追訴處罰。惟被告行為後，毒品危害防制條例
    第20條第3項、第23條第2項規定於109年1月15日修正，於10
    9年7月15日施行，修正前第20條第3項規定『依前項規定為觀
    察、勒戒或強制戒治執行完畢釋放後，5年後再犯第10條之
    罪者，適用前二項之規定』，修正後則規定『依前項規定為觀
    察、勒戒或強制戒治執行完畢釋放後，3年後再犯第10條之
    罪者，適用前二項之規定』；另修正前第23條第2項規定『觀
    察、勒戒或強制戒治執行完畢釋放後，5年內再犯第10條之
    罪者，檢察官或少年法院(地方法院少年法庭）應依法追訴
    或裁定交付審理』，修正後則規定『觀察、勒戒或強制戒治執
    行完畢釋放後，3年內再犯第10條之罪者，檢察官或少年法
    院（地方法院少年法庭）應依法追訴或裁定交付審理』，將
    修正前所定『5年內再犯』應訴追之條件，修正為『3年内再犯』
    始應訴追，修正後規定此部分訴追要件固然較為嚴苛，然查
    ，被告前因施用毒品案件，經觀察、勒戒後，認無繼續施用
    毒品傾向，於103年2月18日釋放，並經本署檢察官為不起訴
    處分確定；復於104年2月10日，另犯施用毒品案件，經臺灣
    臺南地方法院以104年度簡上字第121號判處有期徒刑3月確
    定。則被告於觀察、勒戒釋放後，3年内又再犯施用毒品案
    件，揆諸前揭說明，不論依修正前、修正後規定，被告其後
    再犯本案施用毒品案件，已非屬『初犯』之應行觀察、勒戒或
    強制戒治之範疇，而應依法訴追，本件檢察官聲請簡易判決
    處刑，即無不合，原審判決認本件起訴程序違背規定而逕為
    不受理判決，自有適用法則不當之違法。」為由，指摘原判
    決不當。然查：原審已詳敘明於被告本件施用第一、二級毒
    品係在距最近一次觀察勒戒執行完畢釋放已逾3年，即不得
    另提起刑事追訴，且採與上述最高法院大法庭所闡明相符之
    定見，檢察官上訴所援引之最高法院109年台上大字第3826
    號所採之法律見解，此應為最高法院刑事第八庭徵詢各庭意
    見提案於109年9月18日送刑事大法庭之提案裁定（徵詢時為
    刑事第八庭、提案裁定時為刑事第七庭）所採之法律見解，
    嗣經最高法院刑事大法庭於109年11月18日宣示評議後裁定
    意旨已如前述，統一見解為只要本次再犯（不論修正施行前
    、後）距最近1次觀察、勒戒或強制戒治執行完畢釋放，已
    逾3年者，即應再令觀察、勒戒，不因其間有無犯第10條之
    罪經起訴、判刑或執行而受影響之定論。是以，檢察官就本
    案提起公訴，核屬起訴違背法定程式，應判決公訴不受理，
    法院無庸依職權裁定觀察、勒戒。至檢察官自得依職權決定
    聲請觀察、勒戒或戒癮治療，不因案件繫屬在本次毒品危害
    防制條例修法施行前後而異。故檢察官之上訴，為無理由，
    應予駁回，並不經言詞辯論為之。
據上論斷，應依刑事訴訟法第368條、第372條，判決如主文。
本案經檢察官林朝文聲請簡易判決處刑及提起上訴。
中　　華　　民　　國　 109　　年　　11　　月　　30　　日
                  刑事第二庭    審判長法　官  陳顯榮 
                                      法　官  黃裕堯
                                      法　官  陳弘能
以上正本證明與原本無異。
不得上訴。
　　　　　　　　　　　　　　　　　　　書記官  蘭鈺婷
中　　華　　民　　國　　109 　年　　11　　月　　30　　日